臺灣高等法院臺南分院刑事判決
110年度上易字第150號
上  訴  人  臺灣雲林地方檢察署檢察官
被      告  翁淑慧


指定辯護人  本院公設辯護人簡松柏
上列上訴人因被告妨害名譽案件，不服臺灣雲林地方法院109年
度易字第139號中華民國109年12月23日第一審判決（起訴案號：
臺灣雲林地方檢察署108年度偵字第6961號），提起上訴，本院
判決如下：
    主  文
上訴駁回。
    理  由
一、本院審理範圍
　　原審判決就同案被告鍾文棋、陳㛄榳判處罪刑部分，未據檢
    察官及同案被告鍾文棋、陳㛄榳提起上訴，此部分應已確定
    ，自不在本院審理範圍，本院審理範圍僅及於被告甲○○經原
    審判決無罪部分，核先敘明。
二、公訴意旨另以：被告甲○○基於加重誹謗之犯意，在雲林縣某
    處，以手機連結網際網路之方式，登入其申設之臉書帳號「
    甲○○」，接續於如附表編號5、6所示之時間，在屬不特定人
    得以共見共聞之編號5、6所示之留言處所（臉書公開社團「
    斗六人文社交圈」，下稱「斗六社團」），留言如附表編號
    5、6所示之內容，以此方式辱罵告訴人甲○○，而貶抑告訴人
    之人格與尊嚴。因認被告甲○○涉犯刑法第310 條第2項之加
    重誹謗罪嫌。
三、犯罪事實應依證據認定之，無證據不得認定犯罪事實；不能
    證明被告犯罪者，即應諭知無罪之判決，刑事訴訟法第154
    條第2 項、第301 條第1 項分別定有明文。又按刑法第310 
    條誹謗罪則指具體指摘或傳述足以毀壞他人名譽之事而言，
    其所規範者為「事實陳述」之言論。另基於文義解讀可能被
    曲解之風險性，凡涉及言論內容、表達等方式是否構成刑法
    第310 條第1 項之誹謗罪，在語意闡釋及斷句過程中，自不
    應以斷章取義之微觀方式來解讀或評價，否則易造成「寒蟬
    效應」。因此，在具體個案中法院自應以宏觀角度來就全文
    論點觀察分析，不宜拘泥片斷文句而作為建構誹謗罪構成要
    件之方法，諸如：誹謗時間、場所、與對談人間關係、對話
    語句口吻、對話反應、所造成被害人法益侵害之輕重等因素
    綜合判斷，是否足以建構刑法第310 條第1 項誹謗罪之各個
    主、客觀構成要件要素。此外，個人之名譽究竟有無受到減
    損或貶抑，更非單依被害人主觀上之感情為斷，申言之，縱
    行為人所為已傷及被害人主觀上之情感，惟客觀上對於被害
    人之人格評價並無影響時，尚不得遽以刑法妨害名譽罪加以
    論處。
四、檢察官認被告甲○○涉犯上開犯嫌，除以被告之留言擷圖、告
    訴人於警詢、偵查之指述，為其論據外，並於上訴意旨補充
    ：
　㈠就被告附表編號5所示之留言，觀諸被告留言下方，尚有他人
    留言「被她美貌吸引嗎？唉～太傻了」、「三分人，七分妝
    」、「她是蠻漂亮的，但跟他多聊2句就會懂了」，被告回
    應「每個女性化妝都美」，不無反諷之意，原判決認被告此
    部分留言係形容告訴人對男性有相當吸引力乙節，尚嫌速斷
    ；又被告對於何以會張貼附表編號5留言及該留言是否針對
    告訴人，於偵查、原審所辯不一，已有可議，主觀上應具貶
    損他人名譽之故意；再被告上述留言就「已婚男性」部分加
    以強調，尚指稱該等已婚男性「拋家棄子也要前往」，不無
    使人有「已婚男性」不顧家庭也要前往告訴人店內消費之印
    象，顯有影射告訴人與已婚男性往來、行為不檢而涉及私德
    與公益無關之事項；況且告訴人陳稱：其店招廣告雖有提到
    清粉刺之項目，但實際尚未從事此項業務，且店內顧客男女
    都有，被告所述不實等語，被告留言前未確實查證前往告訴
    人店內消費者之性別、婚姻狀態，任意在網路上留言，其主
    觀具有散布於眾之惡意。
　㈡被告如附表編號6所示留言，審究該留言之前後則留言，係網
    友「賴建邦」張貼一則留言（附有告訴人臉書頁面截圖），
    標註被告，稱有人說要去告被告，被告方稱：「她當然生病
    」、「要是有99個男人跳出來澄清他說的話，你認為呢？」
    ，此係針對告訴人而為，而他人有無病痛、疾患，係涉及私
    德而與公益無關之事，另卷內亦無男性蜂擁為告訴人澄清之
    情，被告僅以其主觀好惡，未經查證即為附表編號6所示留
    言，難謂無誹謗之故意及散布於眾之意圖。
五、先予認定之事實及本件爭點
　㈠先予認定之事實　
　1.同案被告鍾文棋係址設於雲林縣○○市○○路000 ○0 號之「○○
    包膜貼鑽屋」之負責人，並於107 年9 月12日至108 年1月3
    0日期間，以帳號「○○」為名，擔任斗六社團之管理員，該
    社團至108 年3 月10日止，共有社員18萬餘人，係不特定人
    得以共見共聞之臉書公開社團；告訴人甲○○（臉書帳號「林
    ○○」）則為址設雲林縣○○市○○路000 號之「○○時尚美學」負
    責人。另同案被告鍾文棋、陳㛄榳各有於如附表編號1至4、7
    、8所示之時間、張貼位置，以如附表所示暱稱，張貼如附
    表所示內容等事實，有鍾文棋臉書貼文7 篇、陳㛄榳於被告
    鍾文棋於臉書貼文回覆各2 篇、告訴人名片影本2 張、臉書
    帳號「林○○」個人介紹頁面擷圖1 份、被告鍾文棋之名片影
    本2 張、臉書帳號「○○」個人介紹頁面擷圖1 份、斗六社團
    頁面擷圖影本1紙在卷可稽（他卷第21頁、第23頁、第25頁
    、第27頁、第29頁、第31頁至第43頁、第45頁至第51頁、第
    53頁至第59頁、第61頁至第71頁、第77頁至第125 頁、第12
    7 頁、第131 頁），此部分事實應堪認定。
　2.被告甲○○因見同案被告鍾文棋於107年9月12日在斗六社團貼
    文後，回覆該貼文如附表編號5之留言；又在鍾文棋於上述
    社團張貼附表編號1所示貼文後，回覆如附表編號6之留言等
    情，除為被告所不爭執外，並有上述斗六社團留言截圖在卷
    可查，此部分事實，應堪認定。
　3.同案被告鍾文棋所為如附表編號1貼文及其於107年9月12日
    之臉書貼文，內容可認係針對告訴人，被告附表編號5、6均
    係於鍾文棋上述貼文下之留言區留言，堪認亦係針對告訴人
    而為。
  ⑴證人即告訴人甲○○證稱：我有開1 間「○○時尚美學」，營業
    項目為紋繡、美睫、美甲。鍾文棋開的手機包膜店在我的店
    斜對面。我的臉書暱稱是「林○○」，使用近8 年，我於107 
    年1 、2 月份加入斗六社團，當時鍾文棋是斗六社團的版主
    ，我跟他申請購買斗六社團的置頂廣告，但之後他們沒有按
    照合約走，出包被我抓到，鍾文棋從此就開始記恨、亂寫文
    章，我們有在斗六社團吵架過。鍾文棋在臉書社團張貼「有
    個女人又沒吃藥了」（即附表編號1）、「你在我心中不配
    做人」，搭配「人無信就是畜生」文字的圖片、「對面瘋婆
    子」搭配「壞年頭瘋子多」的圖片，以及「敬告本店斜對面
    的蕭美婷女士」，這些文字是在講我。因為留言內容提到「
    水」、「漾」、「斜對面」、「對面的女孩看過來」，是在
    指我；有人留言「半夜去他門口哭」，因為鍾文棋前面有幾
    則貼文曾說我半夜在他門口哭，所以也是在指我。陳㛄榳在
    臉書上回覆「醜女多作怪」、「真的很鬧事，她到底藥有沒
    有在吃」、「她自稱她有憂鬱症跟躁鬱症. . . 我嚴重合理
    懷疑是不是已經壞的醫生覺得她沒救然後不給藥了」，這是
    在講我等語（原審卷二第31頁至第44頁）。
  ⑵證人即斗六社團前管理員張勝超證稱：我之前在斗六社團擔
    任管理員，臉書暱稱為「Orange  Chang 」，鍾文棋之前也
    是斗六社團的管理員，陳㛄榳是社員。鍾文棋與告訴人之前
    有糾紛，鍾文棋之前會針對告訴人寫一些比較攻擊性的言語
    ，告訴人有向我反應過。鍾文棋跟告訴人的糾紛應該是107 
    年底辦完活動後沒多久。雙方從那時候開始就在斗六人文社
    交圈互相PO文，有攻擊性的提到對方。（提示107年9 月12
    日鍾文棋臉書貼文）這篇是在講告訴人，因為貼文下面有「
    ○○時尚美學」的擷圖，社團很多人看到都知道在講林○○。那
    陣子鍾文棋發的文幾乎都是這種情況。鍾文棋開包膜店，告
    訴人開美容、霧眉店，兩個人的店就在斜對面。（提示108 
    年1 月5 日鍾文棋個人臉書貼文）這個貼文就是在講林○○，
    有人講到「對面的女孩看過來」，是在講林○○，因為林○○的
    店就開在鍾文棋店的斜對面（提示108年1 月6 日鍾文棋貼
    文）這篇貼文及下面的留言串是在講林○○。因為鍾文棋的貼
    文是用女字旁的「妳」，而且那陣子他的貼文都在重複同樣
    的事情。（提示108 年1 月21日鍾文棋貼文及留言串）這篇
    貼文及下面的留言串是在討論林○○，因為貼文上有寫「對面
    的瘋婆子」。（提示108 年1 月30日鍾文棋貼文）這則貼文
    及下面的留言串是在討論林○○，鍾文棋在管理員群組裡面會
    講，也會發文在社團裡面，只要講到「蕭美婷」這個名字，
    就會連結到林○○身上等語（原審卷二第45頁至第56頁）。
  ⑶由上開證人證述觀之，鍾文棋與告訴人於107 年即開始有糾
    紛，並數次在斗六社團吵架、互相發攻擊性的文章，足認有
    正常追蹤文章之斗六社團成員對於二人間存有嫌隙一事當有
    所知悉。從而，就附表編號1所示貼文提及「有個『女人』又
    沒吃藥了」等語，緊接著於隔日，鍾文棋又刊登如附表編號
    2所示貼文，其中提及「某人一而在FB及社團公開毀謗，事
    後又一而再後悔道歉，而我心軟又一而再原諒後」等語，再
    者，鍾文棋與告訴人之紛爭，足認前開2則貼文所指對象為
    告訴人，此參以貼文下方留言有提及「水？」、「鄰居」、
    「對面的女孩看過來」、「提示：是女的」、「做指甲」、
    「水喔」、「好漾的」、「是斜對面吧」、「繡眉」、「是
    某個搞眉毛的嗎？」等語，分別由性別、鍾文棋與告訴人店
    面相對位置、告訴人經營項目、告訴人帳號等來指涉告訴人
    至明。另鍾文棋107年9月12日貼文，並附有告訴人臉書頁面
    截圖，是以，鍾文祺於斗六社團如附表編號1所示貼文及107
    年9月12日之貼文，均係針對告訴人之情當可認定。而被告
    如附表編號5、6所示之貼文，亦係於鍾文棋上述臉書貼文之
    留言區而為回應，則被告上述貼文亦係針對告訴人，應可認
    定。
　㈡被告辯解及本件爭點　
　1.被告辯解　
　　被告堅決否認有何妨害名譽犯行，並辯稱：其提及已婚男性
    過去清粉刺，所言只是指告訴人美貌可吸引男性顧客，難認
    對於告訴人之社會評價有何實質負面影響；另就被告甲○○提
    及告訴人當然生病正常人哪會半夜晚上跑去鍾大哥門口哭呢
    等語，這是因為告訴人有張貼其站在被告鍾文棋店門口之照
    片，讓人覺得怪怪的，對照上述臉書社團貼文之前後文，難
    認被告有何指謫不實事實毀損他人名譽之行為等語。
　2.綜合上述先予認定之事實與被告之辯解，本件被告是否有公
    訴人所指妨害名譽犯行，其應審酌者為被告如附表編號5、6
    所示之留言內容是否有貶低告訴人格及社會評價之情。
六、本院之判斷
　㈠被告如附表編號5所示留言部分
　1.被告如附表編號5所示留言提及：「我只知道很多"已婚男性
    "過去清粉刺，不惜拋妻棄子也要前往」等語，此等文字雖
    因被告就「已婚男性」、「不惜拋妻棄子」等部分加以強調
    ，其用語因指涉已婚男性不顧家庭前往告訴人所經營之店內
    消費，會使告訴人感到不快而傷及告訴人主觀情感。然而，
    觀諸上述文字之文義，依社會一般智識經驗，含有告訴人對
    男性而言，有具有相當之吸引力、極具魅力之意，文字內容
    並非使一般人逕自解讀為告訴人涉及他人婚姻之意，此觀諸
    被告該留言下方之網友回應「是被她的美貌吸引嗎？唉～太
    傻了」、「她是蠻漂亮的，多聊2句就會懂了」等語（見他
    字卷第109-111頁），均僅提及可能為告訴人美貌吸引前往
    消費之情，並未提及告訴人介入他人婚姻之情事；而消費者
    本即可能因服務業者之服務態度，甚或外表、儀態等因素考
    量而決定是否前往消費，故被告上述言詞，固可能讓告訴人
    心生不快，但依一般社會通念，尚不致使人因告訴人上述言
    詞，即認告訴人有涉入他人婚姻而貶低告訴人之人格與社會
    評價之情事，故難認被告上述留言已該當加重謗罪之構成要
    件。
　2.公訴人雖以前述理由認被告成立加重誹謗罪，惟查：
　⑴雖告訴人自陳：不會清粉刺，尚未經營此項目等語（本院卷1
    35頁），然被告店招既確實列有「清粉刺」之營業項目，則
    被告附表編號5之留言，並非全無所據，不能以告訴人片面
    陳述即認被告需查證告訴人是否確實有此營業項目，進而以
    此反推被告應查證否則即具誹謗之故意。
　⑵檢察官雖又以被告於附表編號5所示留言之後再回應「每個女
    性化妝都美」，似反諷告訴人外表、容貌係因化妝所呈現；
    及被告所為辯解及就何以在斗六社團張貼附表編號5所示留
    言之解釋，先後不一，因而推論被告附表編號5之言詞，主
    觀上有貶損他人名譽之故意。惟被告上述「每個女性化妝都
    美」，應在表達每位女性化妝後，容貌均會因此而有變化，
    告訴人亦應如此，此係就女性容貌是否因化妝而有變化所為
    之客觀陳述，難以據此推論被告主觀上有貶損告訴人名譽之
    故意；至於被告辯解與就何以為如附表編號5所示留言，所
    述前後不一，此不能據為認定被告具有妨害名譽之主觀犯意
    之依據。
　⑶況被告如附表編號5所示留言，尚不致使人因該些言詞，即認
    告訴人有涉入他人婚姻而貶低告訴人之人格與社會評價之情
    事，已如前述。故檢察官以前詞認被告如附表編號5所示留
    言該當加重誹謗罪之構成要件，應無理由。
　㈡如附表編號6所示留言部分
　1.被告就附表編號6所示留言雖提及：「他當然生病. . . 而
    且你為何替她說話! ! 要是有99個男人跳出來澄清她說的話
    ，你認為呢? 」，惟查：
　⑴就被告何以為上述留言，依前開臉書貼文截圖所示，係因有
    網友「賴建邦」在鍾文棋如附表編號1貼文下方留言處標註
    被告，並提及「有人昨天說要去告你嘿」，被告因此回應「
    他當然生病，正常人哪會半夜晚上跑去鐘大哥店門口哭呢，
    時常被客戶講廣告也不實，客戶要免費服務我都拒絕了，而
    且你為何替她說話! ! 要是有99個男人跳出來澄清她說的話
    ，你認為呢?」，顯然被告如附表編號6所示貼文，其目的是
    在回應「賴建邦」，並為自己可能被告而為之辯駁，因而張
    貼「他當然生病」、「要是有99個男人跳出來澄清她說的話
    」等言詞，其是否有貶損告訴人名譽之主觀犯意，已非無疑
    。
　⑵細繹被告上述貼文內容，其提及「她當然生病」，隨後即又
    解釋其認定之理由稱：「正常人哪會半夜晚上跑去鐘大哥店
    門口哭呢」等語。而告訴人確實曾在其臉書頁面上，張貼其
    在鍾文棋所營店面門口之照片，並發文稱「鍾大哥你好，我
    一個人...，不知道要等你等多久！我們有說過了...有事當
    面講」，且附上照片1 張，貼文時間是上午2時23分，有該
    貼文擷圖1 紙存卷可參（原審卷一第261 頁），而證人即告
    訴人就此亦證稱：我確實有站在鍾文棋店門口，但我沒有哭
    ，我哭是在我自己店門口哭等語（他卷第256頁、原審卷二
    第42頁），故被告就此部分貼文，係因網友「賴建邦」提及
    可能遭人提告方為辯駁，且其係因見告訴人上述貼文截圖之
    照片與內容後，針對告訴人深夜在他人店門口駐足之情節，
    感到異於一般常情，而加以評論，依社會一般通念，尚難認
    有何妨害告訴人名譽之真實惡意。另就「要是有99個男人跳
    出來澄清她說的話，你認為呢」部分，被告該文之前一句提
    及「而且你（即賴建邦）為何替她說話」，後一句提及：「
    人真現實，因為（美）就好的多欣賞美的人瘋狂喜愛」，故
    就其前後文義觀察，被告所指乃是不明白為何男性網友「賴
    建邦」要幫告訴人說話，且認為許多男生被告訴人之美貌吸
    引，因而會幫告訴人說話，未必可信，並未提及有與許多男
    性往來、交往或過從甚密等事實，起訴意旨認為被告附表編
    號6之言詞係指告訴人男性交往關係複雜，應有誤會。
　⑶公訴人雖又以前述理由認被告成立加重誹謗罪，惟查，被告
    附表編號6所示留言之目的，係因他人告知自己可能被提告 
    ，因而就此提出辯駁，且係針對告訴人上述深夜在他人店門
    口駐足之臉書頁面截圖照片與內文發表評論，並非毫無根據
    所為之陳述，實難認其上述言詞有貶抑告訴人名譽之故意。
  ㈢綜上所述，此部分依檢察官所提出之證據及上訴意旨所提之
    論據，其訴訟證明均尚未達到使通常一般人均不致有所懷疑
    ，而得確信被告有妨害名譽犯行之程度，依上開說明，被告
    之犯罪既不能證明，依法即應為無罪之諭知。
七、駁回上訴之理由
　  原審以被告妨害名譽犯行，其犯罪證明程度不足，因而為無
    罪之判決，核其認事用法並無不當。就檢察官起訴所提出之
    證據及上訴意旨所憑之證據，均尚無法證明被告確有公訴意
    旨所指之妨害名譽犯行達一般人可確信其為真實之程度，業
    如前述，檢察官猶執陳詞上訴指摘原判決不當，其上訴並無
    理由，應予駁回。
據上論斷，應依刑事訴訟法第368條，判決如主文。
本案經檢察官黃立宇提起公訴，檢察官蔡少勳提起上訴，檢察官
鄭益雄到庭執行職務。
中　　華　　民　　國　　110 　年　　8 　　月　　26　　日
                  刑事第六庭    審判長法　官  張瑛宗　　
                                      法　官  李秋瑩　　
　　　　　　　　　　　　　　　　　　　法　官  林坤志
以上正本證明與原本無異。
不得上訴。
　　　　　　　　　　　　　　　　　　　書記官  凌昇裕
中　　華　　民　　國　　110 　年　　8 　　月　　26　　日

附表：
編號    時間 臉書暱稱     留言處所     留言內容   卷證出處  1 108 年1 月5 日 ○○ ○○個人臉書頁面（起訴書犯罪事實 ㈠記載張貼於斗六社團，應予更正） 有個女人又沒吃藥了，才幾個月又發作了，錯在我太好心幫太多，嫌太閒就來吧。（搭配你該吃藥囉圖片1 紙） 他卷第31頁  2 108 年1 月6 日  斗六社團 無論貧窮或富有，做人都要有誠信，當某人一而再在FB及社團公開毀謗，事後又一而再後悔道歉，當我心軟又一而再原諒後，你在我心目中已不配做人，所以不用再找人來道歉，因為我只會轟出去。（搭配寫著人無信就是畜生之圖片1 紙） 他卷第45頁  3 108 年1 月21日晚間8時12分許  ○○個人臉書頁面 我又不是目啾國丟塞，竟然有一個自認跟我很熟的，四處傳言我跟對面瘋婆子有一腿我是真的跟你很熟逆？熟到我跟女人上床還讓你在旁邊看肉片喔？這種鬼話會有人信的話我也懷疑你的智商了等語。（搭配壞年頭，瘋子多照片1 紙） 他卷第53頁  4 108 年1 月30日晚間10時0 分許  斗六社團 敬告本店斜對面的蕭美婷女士，因為本人已被蕭美婷女士封鎖，所以只好在這PO文。歡迎不知頭尾，就老說挺他的蕭低哥或八婆截圖給他看，塞哩幾摳碰豆短命，本人跟管理團隊那裡欺負─這所謂的肉女子？我只知道你這卡稱跟腿很多肉，一點都看不出你那裡是弱女子。遵守版規很難嗎？因為屢屢不遵守版規因而被管理員把你請出社團是不行逆？就算我瞎了狗眼甚至是全世界的女人都死光了，我也不可能跟你這種蕭美婷的肉女子有啥感情瓜葛，你不要沒吃藥就走到哪說到哪，尤其是不知頭尾，只會嘴上老喊著還跟著罵的蕭低哥，不管你是要挺蕭美婷身上那個部位，不要只會做個出張嘴的查普郎，我每天就在蕭美婷的斜對面顧店...等語。 他卷第61頁  5 107 年9 月12日後某時許 甲○○ ○○107 年9 月12日斗六社團貼文下方留言處 我只知道很多" 已婚男性" 過去清粉刺，不惜拋妻棄子也要前往。 他卷第111 頁  6 108 年1 月5 日後某時許  ○○108 年1 月5日個人貼文下方留言處 他當然生病正常人哪會半夜晚上跑去鐘大哥店門口哭呢？時常被客戶講廣告也不實，客戶要免費服務我都拒絕了！而且你為何替他說話？要是有99個男人跳出來澄清她說的話，你認為呢！人真現實～因為（美）就好的多欣賞美的人瘋狂喜愛...等語 他卷第43頁  7 108 年1 月6 日某時許 陳㛄榳 ○○108 年1 月6日斗六社團貼文下方留言處 醜女多作怪。 他卷第45頁  8 108 年1 月30日後某時許  ○○108 年1 月30日斗六社團貼文下方留言處 ①真的很鬧事，他藥到底有沒有在吃？ ②他自稱他有憂鬱症跟躁鬱症. . .我嚴重合理懷疑是不是已經壞的醫生覺得他沒救然後不給藥了！ 他卷第67頁